台灣高等法院民事判決　九十年度家上字第一八四號
　　　上　訴　人　甲○○
　　　上　訴　人　臺灣銀行新店分行
　　　法定代理人　周雄志
　　　訴訟代理人　蔡翠璇
　　　　　　　　　高兩全
　　　被上訴人　　乙○○
右當事人間確認繼承權不存在等事件，上訴人對於中華民國九十年五月十日臺灣臺北
地方法院八十九年度家訴字第一一○號第一審補充判決提起上訴，本院判決如左：
    主    文
原判決廢棄。
    理    由
一、按第一審之訴訟程序有重大之瑕疵者，第二審法院得廢棄原判決，而將該事件發
    回原法院。但以因維持審級制度認為必要時為限。民事訴訟法第四百五十一條第
    一項定有明文。
二、查，原審於九十年五月十日之補充判決（以下簡稱補充判決），理由(一)記載「惟
    若先位之訴中包含有數項聲明，而法院僅就其中為判決，而未就其餘先位聲明一
    併判決者，仍屬裁判脫漏之情況，法院仍應就先位之訴中其餘未受裁判之聲明加
    以判決，始符補充判決之真意」，理由(二)復記載：「至原告先位聲明中第二項即
    請求被告臺灣銀行（漏載新店分行）給付系爭存款及利息部分，本院並未加以裁
    判，依前揭說明，自應依當事人之聲請而為補充判決。．．．乃原告先位聲明中
    第二項原告請求臺灣銀行給付系爭存款部分，本院先前判決範圍並未及此，至本
    院前於八十九年十一月三十日八十九年家訴字第一一０號民事判決中所示：『原
    告與甲○○係被繼承人伍桂林之共同繼承人，應由原告與甲○○為共同被告（乃
    共同原告之誤）對臺灣銀行新店分行提起給付之訴，當事人始為適格．．．』，
    乃本院針對就原告備位聲明所揭示之處理原則，並非針對原告先位之訴中第二項
    聲明所為之判決，合先敘明」，足徵原審於補充判決係就被上訴人先位聲明第二
    項而為（雖原法院不得再對先位聲明第二項判決，理由詳如后述），且上訴人亦
    為同此是認，此有本院九十年一月八日言詞辯論筆錄在卷可憑，故而原審九十年
    五月十日判決理由四記載「被告台灣銀行新店分行，基於前開分配方式，即應給
    付如備位聲明等語」，其中備位聲明顯係先位聲明第二項之誤載，合先敘明。
三、復按判決，除別有規定外，應本於當事人之言詞辯論為之，民事訴訟法第二百二
    十一條第一項定有明文。查，原審於九十年四月二日行言詞辯論，原告即被上訴
    人陳明應受判決事項為：「如備位聲明狀所載，預備聲明是根據消費寄託關係請
    求」，於九十年四月二十四日再行言詞辯論時，被上訴人復就其應受判決事項之
    聲明陳明為：「預備聲明第一項部分請求撤回。其餘部分請求裁判」，足證原審
    於九十年四月二十四日言詞辯論程序係就被上訴人備位聲明第二項為之，該項聲
　　明之對造當事人（被告）僅為台灣銀行新店分行而已，詎原審為前開補充判決時
　　，竟就未經言詞辯論之先位聲明第二項給付之訴遽為判決，顯與民事訴訟法第二
　　百二十一條第一項規定有違，揆諸前開說明，原審補充判決所踐行之訴訟程序顯
　　有重大瑕疵。
四、又被上訴人於原審請求應受判決事項之聲明：先位聲明為(一)確認被告甲○○對於
    已故伍桂林所有之台灣銀行新店分行（帳號：0000000）之國軍退伍優惠
    儲蓄存款新台幣（下同）一百零八萬三千一百元之繼承權不存在。(二)被告台灣銀
    行新店分行應給付原告新台幣一百零八萬三千一百元，及自起訴狀繕本送達翌日
    起至清償日止按年息百分之十八計算之利息。備位之聲明為(一)請求就被繼承人伍
    桂林之遺產依附表一之分割方法為裁判分割（嗣於九十年四月二十四日撤回）。
    (二)被告台灣銀行新店分行應給付原告新台幣一百零八萬三千一百元，及自起訴狀
    繕本送達翌日起，至清償日止按年息百分十八計算之利息；此有起訴狀附卷可稽
    。因此，原審前於八十九年十一月三十日曾以被上訴人提起前開之訴，以顯無理
    由判決駁回被上訴人之訴，依其理由四記載：「本件原告與被告甲○○間就被繼
    承人伍桂林所立遺囑之真正並無爭執，原告提起確認被告甲○○對於已故伍桂林
    所有之台灣銀行新店分行（帳號：0000000號）之國軍退伍優惠存款新台
　　幣一百零八萬三千一百元之繼承權不存在，即係欠缺訴之利益，依法應予駁回。
　　再查原告與甲○○係被繼承人伍桂林之共同繼承人，應由原告與甲○○為共同被
　　告（共同原告之誤）對台灣銀行新店分行提起給付之訴，當事人始為適格，是原
　　告請求台灣銀行新店分行給付原告新台幣一百零八萬三千一百元，依法亦應駁回
　　」，任何人依上開文義之記載，即可認定原審係就被上訴人先位之訴第一項、第
　　二項聲明而為判決，且先後位之訴，係以先位之訴無理由為後位之訴之判決停止
　　條件，即法院應審酌先位之訴，必以先位之訴無理由，再就備位之訴有無理由而
　　為判決。而綜觀原審於八十九年十一月三十日判決，理由四部分後段雖僅敘及駁
　　回被上訴人請求台灣銀行新店分行給付一百零八萬三千一百元，而未就備位之訴
　　是否有理由為裁判，惟法院既應先論駁先位之訴部分，是以原審駁回被上訴人請
　　求台灣銀行給付寄託款部分，應認係就先位之訴第二項為之，應屬不爭。嗣被上
　　訴人不服前開判決上訴本院，本院認原審就備位之訴部分，判決有脫漏之情事，
　　乃於九十年三月十五日以院賓民誠字第三八五六號函請原審就備位之訴部分為補
　　充判決，原審已依本函示意旨分別於九十年四月二日、九十年四月二十四日就備
　　位之訴行言詞辯論程序，詎竟於九十年五月十日就八十九年十一月三十日已判決
　　而上訴繫屬本院先位之訴第二項部分再重複判決，已如前述，該判決顯有訴外裁
　　判重大違背法令之情事。原審雖於補充判決理由三記載其前於八十九年十一月三
　　十日判決駁回被上訴人之訴，係針對備位之訴第二項，並非針對先位之訴第二項
　　所為判決云云。但法院審酌預備合併之訴，應就先位之訴有無理由先為論駁，先
　　位之訴有理由，無庸就備位之訴為裁判，認先位之訴無理由，就先位之訴為原告
　　敗訴之判決時，始應併就後位之訴為裁判。因此，預備合併之訴，法院核無就備
　　位之訴先行判決之理，乃原審補充判決理由三竟謂其前於八十九年十一月三十之
　　判決，係針對後位聲明第二項判決，並未就先位聲明第二項判決，即原審竟謂八
　　十九年十一月三十日就備位之訴先行判決，顯與預備之訴裁判原則矛盾，且被上
　　訴人於原審提起備位之訴聲明有二項，倘原審八十九年十一月三十日係針對備位
　　之訴而為判決，亦應就該備位二項聲明同時判決，但核閱原審八十九年十一月三
　　十日判決理由四記載，僅敘明駁回被上訴人請求台灣銀行新店分行給付之訴部分
　　，顯未就備位聲明第一項分割遺產之訴部分為論駁（斯時尚未撤回此部分），換
　　言之原判決認原法院於八十九年十一月三十日判決係就被上訴人先位聲明第一項
　　、備位聲明第二項而為判決，不僅無視於先位聲明第二項，且與預備合併之訴判
　　決法則有違，原審補充判決記載其於八十九年十一月三十日判決係針對備位聲明
　　第二項為之云云，殊屬有誤，仍應認原審八十九年十一月三十日判決係就先位聲
　　明第一項、第二項而為判決為是。
五、綜上所述，原審補充判決踐行之訴訟程序顯有重大瑕疵，上訴人上訴意旨雖未據
    以指摘原判決此部分不當，惟原判決既有可議之處，仍應認上訴人之上訴為有理
    由，爰依民事訴訟法第四百五十三條規定不經言詞辯論，逕將原判決廢棄，惟因
    原判決既係重複判決之違法，如前所述，故而本院僅諭知原判決廢棄，而不發回
    原審更為審理。至備位之訴部分，本院前於九十年三月十五日發卷回原審為補充
    判決，雖被上訴人於九十年四月二十四日撤回備位聲明第一項請求分割遺產之訴
    部分，備位聲明第二項部分，原審仍應就該部分更為適法之處理後，再將卷證送
    還本院審理，附此敘明。
六、據上論結，本件上訴為有理由，依民事訴訟法第四百五十一條第一項、第四百五
    十三條，判決如主文。
中　　　華　　　民　　　國　　九十一　　年　　　一　　　月　　　九　　　日
                                民事第十四庭
                                　　審判長法  官　張  劍  男
                              　　　　　　法  官　蔡  芳  齡
                              　　　　　　法  官　蘇  芹  英
右正本係照原本作成。
如不服本判決，應於收受送達後二十日內向本院提出上訴書狀，其未表明上訴理由者
，應於提出上訴後二十日內向本院補提理由書狀（均須按他造當事人之人數附繕本）
上訴時應提出委任律師或具有律師資格之人之委任狀；委任有律師資格者，另應附具
律師及格證書及釋明委任人與受任人有民事訴訟法第四百六十六條之一第一項但書或
第二項（詳附註）所定關係之釋明文書影本。
中　　　華　　　民　　　國　　九十一　　年　　　一　　　月　　十一　　　日
　　　　　　　　　　　　　　　　　  　　　書記官  黃      愛
附註：
民事訴訟法第四百六十六條之一（第一項、第二項）：
對於第二審判決上訴，上訴人應委任律師為訴訟代理人。但上訴人或其法定代理人具
有律師資格者，不在此限。
上訴人之配偶、三親等內之血親、二親等內之姻親，或上訴人為法人、中央或地方機
關時，其所屬專任人員具有律師資格並經法院認為適當者，亦得為第三審訴訟代理人
。
